臺灣高等法院刑事判決
111年度上訴字第3503號
上  訴  人  臺灣新北地方檢察署檢察官
被      告  沈忠聖




選任辯護人  翁方彬律師
            呂冠勳律師
上列上訴人因被告偽造有價證券等案件，不服臺灣新北地方法院
110年度訴字第894號，中華民國111年6月27日第一審判決（起訴
案號：臺灣新北地方檢察署110年度偵字第21736號、移送併辦案
號：111年度偵字第8076號），提起上訴，本院判決如下：
    主  文
上訴駁回。
    理  由
壹、公訴意旨以：被告沈忠聖利用受任處理本案房地供作擔保借
    款之機會，未經告訴人劉哲君同意或授權而違背其任務，先
    由不詳之人以不詳方式取得告訴人劉哲君之印章，冒用告訴
    人劉哲君之名義，亦未經告訴人劉哲君之授權，於民國109
    年3月11日在本案讓與契約之債務人及本案本票之發票人欄
    位簽立「劉哲君」署名2枚、於上開2文件盜蓋「劉哲君」之
    印章2枚，再由被告於本案讓與契約之債務人欄位、本案本
    票之發票人及面額欄位捺印指紋共3枚後，由不知情之郭于
    緁於辦理本案房屋抵押權移轉予告訴人潘維智時，將本案讓
    與契約及本票交付告訴人潘維智而行使之，因認被告涉犯刑
    法偽造有價證券、行使偽造私文書及詐欺取財罪嫌。
貳、按犯罪事實應依證據認定之，無證據不得認定犯罪事實；不
    能證明被告犯罪者，應諭知無罪之判決；被告之自白不得作
    為有罪判決之唯一證據，仍應調查其他必要之證據，以察其
    是否與事實相符，刑事訴訟法第154條第2項、第156條第2項
    及第301條第1項前段分別定有明文。次按事實之認定，應憑
    證據，如未能發現相當證據，或證據不足以證明，自不能以
    推測或擬制之方法，為裁判基礎；認定不利於被告之事實，
    須依積極證據，苟積極證據不足為不利於被告事實之認定時
    ，即應為有利於被告之認定（最高法院40年度台上字第86號
    、30年度上字第816號判決意旨參照）。又依刑事訴訟法第1
    61條第1項規定，檢察官就被告犯罪事實，應負舉證責任，
    並指出證明之方法。因此，檢察官對於起訴之犯罪事實，應
    負提出證據及說服之實質舉證責任。倘其所提出之證據，不
    足為被告有罪之積極證明，或其闡明之證明方法，無從說服
    法官以形成被告有罪之心證，基於無罪推定之原則，自應為
    被告無罪判決之諭知（最高法院92年度台上字第128號判決
    意旨參照）。
參、公訴意旨認被告涉犯上開罪嫌，無非係以告訴人劉哲君、潘
    維智偵訊時之證述及本案讓與契約、本案本票與內政部警政
    署刑事警察局110年3月30日刑紋字第1100031432號鑑定書作
    為其主要論據。訊據被告堅詞否認有何上揭犯行，辯稱：其
    係經告訴人劉哲君概括授權辦理借款事宜，告訴人劉哲君有
    同意簽立借款所需文件，且金主潘維智亦係有本案房地抵押
    權作為擔保才同意借款，並無陷於錯誤情事，其所為應不構
    成偽造有價證券、行使偽造私文書或詐欺取財之犯行等語。
    經查：
一、關於偽造有價證券、行使偽造私文書部分：
  ㈠證人即告訴人劉哲君於偵訊時雖曾證稱：其並未授權被告在
    本案本票或本案讓與契約為其簽章或用印等語（偵卷第113
    頁），然其於原審審理時，則證稱：伊請被告代為找金主洽
    借款項，知道是要簽本票，也會用印或同意被告於本票用印
    。與被告配合洽借款項多年，於委請被告借款時不會講那麼
    細，但借款行為中所需要的行為，都有授權被告來做，本票
    是一定要開的，就算被告沒有說，也是要開，伊對於這些借
    款必須的慣例行為，都是知悉與同意，至於擔保借款的本票
    是由其來開或者被告來開，都沒有問題。本案房地的抵押權
    原先設定給郭于緁，後來郭于緁再移轉給潘維智，理論上郭
    于緁不講也沒關係，因為對伊來說抵押權人是誰並無影響，
    只是要借到錢，金主是誰並不在乎等語（原審卷第157、159
    、161至167頁）。是依證人即告訴人劉哲君上開證述，顯見
    依其歷來借貸及與被告配合之經驗，其知悉開立本票作為擔
    保本係向金主借款必備之條件，其既委託被告為其尋覓金主
    洽借款項，則於借款過程中，所必備之開立本票一事，亦有
    概括授權被告辦理；且其在意者，係得以本票擔保及房地設
    定抵押權後借得款項，至於該抵押權設定予何人、甚或再次
    移轉他人，其均不在意，在可借得款項之前提下，其亦願承
    認債權人間債權讓與契約之效力。而本件告訴人亦係因有設
    定抵押權，始願意借款，而與借款人係何人並無重要相關。
    是則被告既係受劉哲君委託向他人借款，則其主觀上認已獲
    劉哲君概括授權辦理與借款相關之簽寫本票及抵押權辦理事
    宜，難謂與事理不合。
　㈡證人即代書王志瑛於原審審理時亦證稱：其有受任辦理告訴
    人劉哲君設定本案房地抵押權之事宜，告訴人劉哲君有在其
    面前簽好偵卷第17至18頁的借款契約書並用印，且其當場有
    在本案本票上先把「參佰陸拾萬元整」、「3,600,000」寫
    好，當時告訴人劉哲君有在場、也有同意其這樣寫等語（原
    審卷第172至175、179至181頁)；又上開借款契約書第2條，
    確有明載「乙方（即告訴人劉哲君）開給甲方（即債權人）
    面額新臺幣＿萬元整之本票票據乙張，乙方並提供座落下列
    標示之不動產向地政事務所辦理設定抵押擔保...」之約定
    ，復經告訴人劉哲君於其上親自簽名及用印，此為證人即告
    訴人劉哲君證述無訛，並有借款契約書在卷可稽（偵卷第17
    至18頁，原審卷第159頁）。承此，證人王志瑛既係在告訴
    人劉哲君面前，經告訴人劉哲君之同意，而先在本案本票上
    寫上「參佰陸拾萬元整」、「3,600,000」等面額，且經告
    訴人劉哲君於上開借款契約書親簽確認將開立本票以擔保借
    款等節觀之，告訴人劉哲君對於本案將會以其名義開立360
    萬元之本票此事，應屬明知且同意無訛。
  ㈢參以告訴人劉哲君最初係對郭于緁提出告訴，且係因告訴人
    之房地遭設抵押權，卻並未拿到款項，故而認為郭于緁侵吞
    其款項，然並未對被告提出告訴，堪認告訴人並非認為被告
    冒用其名義向他人貸款。又嗣後經郭于緁於偵查中證稱：被
    告確有為劉哲君借款，僅係事後款項未交付等語（見偵卷第
    51頁），堪認被告向他人借款時確實有以劉哲君之名義。而
    此部分於原審審理中再經告訴人劉哲君釐清確實有委託被告
    向他人借款等情，業如前述，是告訴人對於被告處理洽借款
    項所需之行為，應有概括同意被告為之，而就本案本票及本
    案讓與契約，亦係獲告訴人劉哲君事先概括授權或同意簽立
    無訛，難認此部分被告有偽造有價證券、行使偽造私文書之
    犯行。
二、關於詐欺取財部分：
  ㈠按刑法第339 條第1 項詐欺罪之成立，以意圖為自己或第三
    人不法所有，以詐術使人將本人或第三人之物交付為要件，
    所謂以詐術使人交付，必須被詐欺人因其詐術而陷於錯誤，
    若其所用方法，不能認為詐術，亦不致使人陷於錯誤，即不
    構成該罪（最高法院46年台上字第260 號判決意旨可資參照
    ）。
　㈡查告訴人潘維智之所以願意借款250萬元予郭于緁，實係因郭
    于緁有移轉其對本案房地之抵押權予潘維智作為擔保，且有
    一併交付本案本票及本案讓與契約予潘維智，此經證人即告
    訴人潘維智於原審審理時證述明確。另依告訴人劉哲君之上
    揭證詞，可知其對於郭于緁移轉本案房地抵押權予潘維智並
    無意見，其只在意能否拿到錢，且其對於借款過程中所應為
    諸如簽立本票乙事亦有同意，因此，可認告訴人潘維智所取
    得上開債權擔保資料（抵押權移轉設定、本案本票、本案讓
    與契約）並無何不實之處，被告有何施用詐術之行為。又告
    訴人潘維智交付250萬元款項，亦係為履行其與郭于緁間之
    借貸契約義務，並無錯誤可言，縱然本案讓與契約及本案本
    票上之告訴人劉哲君之署押或印文非由其所親為，然告訴人
    劉哲君既承認有概括授權被告製作借款相關文件，且告訴人
    潘維智亦有效取得本案房地之抵押權，並未因此遭受財產上
    之不利益，自難謂被告此部分所為尚構成詐欺取財罪。
肆、綜上所述，就公訴意旨所稱被告所涉之犯行，檢察官所提出
    之證據尚難認已達於通常一般人均不致有所懷疑，而得確信
    其為真實之程度，是依無罪推定及有疑唯利被告之原則，本
    院即無從為有罪之認定，則依前揭規定及說明，即均應為無
    罪之諭知，以示審慎。
伍、駁回上訴之理由
一、檢察官上訴意旨以：證人即告訴人劉哲君於偵查中已明確證
    稱：伊皆未授權被告在本案本票及本案讓與契約可簽章、用
    印等語，此部分自不能認為告訴人業已為概括授權。又被告
    於偵查中始終否認有何簽署「劉哲君」之署名及蓋印「劉哲
    君」之印章於本案本票、本案讓與契約乙節，並辯稱：（問
    ：劉哲君稱他並沒有授權你簽立任何契約書獲本票？）對，
    他確實沒有授權伊簽立任何債權轉讓契約書或本票等語，然
    其於審理中復翻異前開辯詞而改稱：劉哲君授權王志瑛代書
    簽立本案本票，劉哲君在該本票上有蓋章，伊是因為與劉哲
    均是朋友，沒有債權人要求伊，伊是（以）一個見證人的身
    分蓋壓指紋在本案本票上等語，實前後矛盾，是被告所辯，
    不能採信。告訴人劉哲君實係因其與被告間來往多年之情誼
    存在，且原欲只針對同案被告郭于緁拿回借款款項，故於審
    理中為了維護被告而改證稱基於過去來往的經驗，本案本票
    及本案讓與契約已不在意係由被告所製作等語，是告訴人劉
    哲君審理中之證述明顯因其一己之私，實乃偏頗不可信，且
    細繹告訴人劉哲君於審理中上開證言，至多僅係事後承認補
    正授權，仍無解於被告案發時欠缺授權而偽造本案本票、本
    案讓與契約並行使之事實。再稽與證人即代書王志瑛亦於偵
    查中證稱：伊只有幫忙辦理抵押程序，伊記得沒有簽立本票
    。（【提示卷內本案本票】是否看過這份本票？）沒有等語
    ，足徵被告於案發時並未取得告訴人劉哲君之同意或是事前
    概括授權而製作本案本票及本案讓與契約，實已構成偽造有
    價證券、行使偽造私文書之犯行，而告訴人潘維智因被告所
    偽造本案本票、本案讓與契約之不實資料而陷於錯誤而允之
    設定抵押權，並出借250萬元予郭于緁，被告亦構成詐欺取
    財之犯行而事證明確。原審驟認無從證明被告涉有偽造有價
    證券、行使偽造私文書及詐欺取財之犯行，而就前開罪名被
    訴部分不另為無罪之諭知，顯有認事用法之違誤，請求撤銷
    原判決，而為適法判決等語。
二、查證人即告訴人劉哲君雖於偵查中及原審審理中所述不同，
    然其於偵查中係對郭于緁提出告訴，而其房地遭抵押設定，
    又未拿到貸款，則其聲稱不知房地設定予潘維智，未授權被
    告簽寫關於抵押房地予潘維智之相關文書，尚屬合理。然經
    原審嗣後查明係被告確實以其名義向他人（即潘維智）貸款
    ，僅係將款項交予郭于緁，而非完全未委託被告辦理貸款事
    宜，則證人劉哲君於原審中證稱：只要被告以其房地抵押貸
    款，並不會在意金主是何人之證詞，與偵查中難認有何矛盾
    ，是此部分，難為被告不利認定。又證人王志瑛雖於偵查中
    陳稱未見過本案本票，然以其從事代書工作，平日工作內容
    係經辦多件房地相關業務，是否可記得各紙支票何人簽發、
    內容如何已有疑問。而其於同日偵訊中亦證稱：劉哲君要把
    房屋抵押給郭于緁是他本人的意思，但伊不清楚劉哲君是否
    知悉設定給誰，因為劉哲君急著要錢，劉哲君授權給沈忠聖
    ，伊是和劉哲君確認是否之後抵押權事由沈忠聖處理，劉哲
    君表示確實如此等語，則其於偵查中證述與劉哲君原審審理
    中所述，亦無歧異，是自僅難以證人王志瑛於偵查中曾稱未
    見過本案本票，遽為被告不利之認定。
三、原審以不能證明被告犯罪為由，而不另為無罪諭知，理由構
    成雖與本院稍有不同，經核尚無違誤。檢察官雖提起上訴，
    然前揭檢察官所列證據及卷內訴訟資料，經本院逐一剖析，
    參互審酌，仍無從獲得有罪心證，已俱如前述，檢察官上訴
    意旨僅就原審採證之職權行使再為爭執，核無理由，其上訴
    應予駁回。
據上論斷，應依刑事訴訟法第368條，判決如主文。
本案經檢察官王凌亞提起公訴，檢察官邱稚宸提起上訴，檢察官
陳玉華到庭執行職務。
中　　華　　民　　國　　111 　年　　11　　月　　23　　日
                  刑事第八庭    審判長法　官  陳世宗
                                      法　官  吳勇毅
                                      法　官  呂寧莉
以上正本證明與原本無異。
被告不得上訴。
檢察官如不服本判決，應於收受送達後20日內向本院提出上訴書
狀，惟須受刑事妥速審判法第9條限制。其未敘述上訴之理由者
，並得於提起上訴後20日內向本院補提理由書(均須按他造當事
人之人數附繕本)「切勿逕送上級法院」。
刑事妥速審判法第9條：
除前條情形外，第二審法院維持第一審所為無罪判決，提起上訴
之理由，以下列事項為限：
一、判決所適用之法令牴觸憲法。
二、判決違背司法院解釋。
三、判決違背判例。
刑事訴訟法第 377 條至第 379 條、第 393 條第 1 款之規定，
於前項案件之審理，不適用之。
                                      書記官  賴資旻
中　　華　　民　　國　　111 　年　　11　　月　　23　　日